臺灣臺南地方法院臺南簡易庭民事判決　
110年度南簡字第238號
原      告  台新國際商業銀行股份有限公司


法定代理人  尚瑞強  
訴訟代理人  洪敏智  
            陳瑋杰  
被      告  黃忠賢  

            黃忠正  

            黃梅香  

            黃惠燕  

            黃梅桂  

            黃惠娥  

前列六人
訴訟代理人  陳怡君律師
            李惠家律師
上列當事人間請求撤銷遺產分割登記事件，經本院於民國110年9
月23日言詞辯論終結，判決如下：
    主      文
原告之訴駁回。
訴訟費用由原告負擔。
    事實及理由
一、按訴狀送達後，原告不得將原訴變更或追加他訴。但該訴訟
    標的對於數人必須合一確定時，追加其原非當事人之人為當
    事人者，不在此限，民事訴訟法第255條第1項第5款定有明
    文。此規定於簡易訴訟程序仍適用之，此參同法第436條第2
    項自明。次按訴訟標的對於共同訴訟之各人必須合一確定者
    ，必須一同起訴或一同被訴，其當事人之適格，始能謂無欠
    缺。又遺產屬於繼承人全體之公同共有，故就公同共有權利
    為訴訟者，乃屬固有必要共同訴訟，應由公同共有人全體一
    同起訴或被訴，否則於當事人之適格即有欠缺（最高法院99
    年度台上字第610號民事裁判意旨參照）。查原告起訴請求
    撤銷被繼承人黃金象全體繼承人之遺產分割協議，依民法第
    1151條規定，各繼承人對於遺產全部為公同共有，因公同共
    有關係而需對共有人為權利之主張，乃屬固有必要共同訴訟
    ，有合一確定之必要，應將黃金象全體繼承人列為被告，方
    屬當事人適格。惟原告提起本件撤銷遺產分割協議等訴，僅
    將黃忠賢、黃忠正、黃梅香、黃惠燕、黃梅桂列為被告，嗣
    於民國110年3月26日以民事起訴狀追加繼承人黃惠娥為被告
    （見本院卷第121-127頁），核與前揭規定相符，應予准許
    。
二、原告起訴主張：
（一）緣被告黃忠賢對原告負有債務，惟經多次催理無果，計至
      110年1月27日止，尚積欠261,261元整及其利息未為清償
      。
（二）經查，被告黃忠賢之被繼承人黃金象遺有如附表所示之不
      動產（下稱系爭不動產）及未知之遺產，且被告黃忠賢未
      向法院為拋棄繼承之聲請，又被告黃忠賢因積欠原告上開
      款項未清償，恐繼承遺產後為原告追索，乃與被告等人合
      意，僅由被告黃忠正就系爭不動產為繼承登記，被告黃忠
      賢則全然放棄繼承登記。其等行為不啻等同將黃忠賢應繼
      承之財產權利即應繼分無償移轉予被告黃忠正。
（三）訴外人即被繼承人黃金象過世後，被告黃忠賢未向法院聲
      明拋棄繼承，則被繼承人黃金象所留之遺產應由被告等人
      共同繼承，然被告黃忠賢將其應繼承系爭不動產之應繼分
      無償移轉予其他被告，自屬有害於原告之債權。是以原告
      爰依民法244條第1、4項之規定，訴請本院撤銷被告等於
      分割協議中，無償移轉應繼分予被告黃忠正之意思表示及
      黃忠正於該分割協議所取得之分割繼承移轉登記應予塗銷
      ，應屬有據。 
（四）聲明：　　　
　　⒈被告等就被繼承人黃金象所遺如附表所示之遺產於109年5
      月29日所為之分割協議及於109年8月6日所為之分割繼承
      登記應予撤銷。
　　⒉被告黃忠正就附表編號⒈至⒍不動產於109年8月6日所為登記
      原因為分割繼承之所有權移轉登記應予塗銷。
    ⒊訴訟費用由被告等負擔。
三、被告答辯：
（一）被告等人就被繼承人黃金象所遺留之系爭不動產等遺產所
      為遺產分割之協議，乃係全體繼承人本於其等身分之共同
      行為，核屬各繼承人行使其一身專屬權利，自非僅單一債
      務人之無償贈與行為。繼承人基於身分關係所為之遺產分
      割協議，自不許原告依該規定行使撤銷權，是原告上開主
      張洵屬無據。
（二）本件遺產分割登記係由被告全體共同為之，是被告間之 
      遺產分割協議行為，無從單獨分離，亦無害及原告債權，
      故原告請求撤銷遺產分割協議及塗銷系爭不動產登記為無
      理由，兹詳述如下：
    ⒈查本件遺產分割協議既係由被告全體共同為之，自不得 將
      被告黃忠賢之行為單獨分離，且被告間協議將被繼承人黃
      金象所遺系爭不動產全部分歸被告黃忠正取得，非為原告
      之債務人即被告黃忠賢與被告黃忠正之單一行為，係為其
      他繼承人黃梅香、黃惠燕、黃梅桂、黃惠娥及被告黃忠賢
      、黃忠正之共同行為，是原告無得依民法第244條規定撤
      銷之。況被告黃忠正、黃梅香、黃惠燕、黃梅桂及黃惠娥
      等人，對於被告黃忠賢之個人債務均未曾知悉，足證被告
      間所為遺產分割協議，並無損害原告債權之意甚明。
　　⒉次查被告黃忠賢對原告之債務，於被繼承人黃金象109年5
      月18日死亡前即已發生，故被告黃忠賢對於被繼承人黃金
      象遺產公同共有之權利，並不在民法第244條擬為保護之
      債務人清償能力範圍内，至為甚明。原告請求撤銷被告間
      之遺產分割協議登記，實屬無理。
（三）又查，被告間之遺產分割協議存在對價關係，並非無償行
      為，原告自無從依民法第244條第1項請求撤銷，茲分述理
      由如下：
　　⒈查被繼承人黃金象生前與被告黃忠正同住於地址為台南市○
      ○區○○○街00巷00號之住所，被告黃梅香、黃惠燕、黃梅桂
      及黃惠娥早已各自婚嫁、搬出上址，而被告黃忠賢則因其
      年少時屢犯竊盜等罪，反覆接受管訓，直至102年左右始
      返回同住，惟仍以打零工、到處借錢維生，尚無穩定收入
      ，更無扶養被繼承人黃金象之餘裕，是被繼承人黃金象係
      由長子即被告黃忠正單獨扶養照顧超過15年。依「行政院
      主計總處家庭收支調查平均每人月消費支出表」所載之數
      額作為計算扶養費用之依據，並以被繼承人黃金象居住之
      臺南市區域作為計算基礎，每月所需之扶養費約為20,114
      元，被繼承人黃金象有6位子女，則被告黃忠正為被告黃
      忠賢代墊父親黃金象15年之扶養費用為603,420元【計算
      式：20,114元l2月l5年6人＝603,420元】
      。次查，被繼承人黃金象死亡後，相關喪葬費用210,000
      元，均係由被告黃忠正負擔，是被告黃忠正為被告黃忠賢
      代墊父親之喪葬費用約為35,000元【計算式：210,000元÷
      6人＝ 35,000元】。參以被告黃忠賢積欠原告之消費款債
      務長達16年皆無力償還，堪認被告黃忠賢之經濟狀況長期
      處於困頓狀態，應當無法給付其父即被繼承人黃金象之扶
      養費及喪葬費甚明。
    ⒉依被繼承人黃金象遺產稅免稅證明書所示，遺產之核定總
      價額為2,224,166元，被告黃忠賢依其應繼分可分得價值
      為370,694元【計算式：2,224,166元÷6人=370,694(小數
      點以下四捨五入）】，是被告等人協議，被告黃忠賢將其
      因繼承所得系爭不動產之應繼分分歸被告黃忠正所有，被
      告黃忠正則免除為黃忠賢代墊之扶養費及喪葬費用，應可
      認係自遺產中扣還被告黃忠正為其所代墊之扶養費及喪葬
      費用之意，自屬遺產分割之對價。
　　⒊綜上，被告黃忠賢於遺產分割協議中雖未分得遺產，惟此
      並非無償行為，與民法第244條第1項規定之要件有間，是
      原告主張依上開規定，撤銷被告間就系爭不動產所為分割
      協議行為、黃忠正所為之分割繼承登記行為及請求黃忠正
      塗銷系爭不動產之分割繼承登記部分，皆屬無據。
（四）聲明：原告之訴駁回。　　　
四、得心證之理由：
（一）原告主張被告黃忠賢積欠原告112,075元、149,186元，迄
      今尚未清償，訴外人黃金象於109年5月29日死亡，留有附
      表所示之遺產，被告均為黃金象之法定繼承人，且未於法
      定期間內辦理拋棄繼承，被告於109年7月23日就系爭不動
      產，為遺產分割之債權行為，協議系爭不動產均由被告黃
      忠正繼承取得，附表編號1至6不動產並於109年8月6日完
      成所有權移轉登記等情，業據提出支付命令及確定證明、
      和解筆錄、系爭不動產土地登記第二類謄本為證（見調解
      卷第17-32頁），復據本院向台南市歸仁地政事務所調取
      系爭不動產之遺產分割協議書、黃金象繼承系統表及土地
      登記申請書、財政部南區國稅局遺產稅免證明書、土地登
      記公務用謄本等資料（見本院卷第39-93頁），且為被告
      所不爭執，本院依上開證據調查結果，自堪信原告此部分
      之主張為真實。
（二）按債權人得依民法第244條規定行使撤銷權者，以債務人
      所為非以其人格上之法益為基礎之財產上之行為為限，若
      單純係財產利益之拒絕，如贈與要約之拒絕，第三人承擔
      債務之拒絕，繼承或遺贈之拋棄，自不許債權人撤銷之（
      最高法院69年度台上字第1271號判決意旨參照）；繼承權
      係以人格上之法益為基礎，且拋棄之效果，不特不承受被
      繼承人之財產上權利，亦不承受被繼承人財產上之義務，
      故繼承權之拋棄，縱有害及債權，仍不許債權人撤銷之（
      最高法院73年度第2次民事庭會議決議參照）。此乃因撤
      銷權行使之目的，在於保全債務人原有之債權清償力，並
      非在於增加其清償力，故債務人拒絕財產利益取得之行為
      ，自不得為撤銷權行使之標的。且因繼承之拋棄，係繼承
      人基於身分關係之一身專屬權利，非單純權利之拋棄，兼
      具有義務之免除，自不容債權人以其侵害屬於財產權性質
      之債權為由，而撤銷債務人行使具有一身專屬權利性質之
      拋棄繼承之法律行為。惟此係針對繼承權之拋棄而言，所
      謂繼承權之拋棄，係指繼承人於法定期間否認繼承對其發
      生效力之意思表示，即消滅繼承效力之單獨行為。而拋棄
      因繼承所取得之財產，係於繼承開始後，未於法定期間拋
      棄繼承權，嗣就其已繼承取得之財產予以拋棄，與拋棄繼
      承權之性質迥然有別。又繼承權之拋棄，固不許債權人依
      民法第244條第1項規定撤銷之。惟如拋棄因繼承所取得之
      財產，而將繼承所得財產之公同共有權，與他繼承人為不
      利於己之分割協議，倘因而害及債權者，債權人自得依民
      法第244條第1項行使撤銷權（最高法院106年度台上字第1
      650號判決意旨參照）。則繼承人倘未否認自己之繼承權
      ，未曾依法定程序主張拋棄繼承之意思表示，依民法第11
      48條第1項前段規定，自繼承開始時，除本法另有規定外
      ，承受被繼承人財產上之一切權利、義務。繼承人既已取
      得財產上權利，依法賦予與財產權相關之主客體間法律關
      係，不再具有一身專屬性，即非屬單純人格法益範疇。故
      繼承人於取得繼承財產後，就該財產所為之法律行為，皆
      回歸財產法益之規範，而與因身分權之人格關係上利益無
      涉。最高法院69年度台上字第847號判決意旨亦認債務人
      將繼承所取得財產上公同共有權，與他繼承人為不利於己
      之分割協議，債權人可得訴求撤銷。是本院認繼承權固為
      具有人格法益之一身專屬權利，惟於繼承人未拋棄繼承，
      本於繼承與其他繼承人對於遺產全部為公同共有時，該公
      同共有權已失其人格法益性質，而為財產上之權利。從而
      ，繼承人間之遺產分割協議，係公同共有人間就公同共有
      物所為之處分行為，倘全部遺產協議分割歸由其他繼承人
      取得，對未分割取得遺產之該繼承人而言，形式上係無償
      行為，若害及債權人之債權實現，債權人應得提起民法第
      244條第1項之撤銷訴訟。被告黃忠賢未於法定期間拋棄黃
      金象之繼承權，則其繼承系爭不動產已失其人格法益性質
      ，而為財產上之權利，被告謂其等就系爭遺產分割協議係
      本於身分之共同行為，不許原告撤銷云云，自無可採。
（三）又按債務人所為之無償行為，有害及債權者，債權人得聲
      請法院撤銷之，固為民法第244條第1項所規定。又按民法
      第244條第1、2項所稱之無償或有償行為，係以債務人與
      第三人間之行為有無互為對價關係之給付為其區別標準。
      債權人行使民法第244條規定之撤銷權，以債務人之行為
      有害及債權，為其要件之一。此之所謂害及債權，乃指債
      務人之行為，致積極的減少財產，或消極的增加債務，因
      而使債權不能獲得清償之情形（最高法院81年度台上字第
      207號判決意旨參照）。是以，原告得否訴請撤銷被告間
      就系爭不動產之分割協議，及塗銷分割繼承登記行為，仍
      應以其等間有無互為對價關係之給付，是否害及債權人之
      債權判斷，以定得否訴請撤銷。原告固主張系爭遺產分割
      協議係無償行為云云，惟查：
　　⒈被告等辯稱被繼承人黃金象生前之扶養費用、喪葬費用均
      由被告黃忠正負擔，故約定被繼承人黃金象之遺產即系爭
      不動產，由被告黃忠正單獨繼承等情，業據提出喪葬費用
      收據影本為據（見本院卷第199頁），並經被告黃梅桂到
      庭陳述明確「（問：你父親黃金象何時過世？）109年5月
      29日。（問：你父親過世之前住在何處？跟何人同住？）
      住在大吉二街26巷22號，跟黃忠正、黃華偉同住，我母親
      尚未過世之前，也是跟他們同住。（問：你父親、黃忠正
      在那邊住多久？）我父親在那邊住了七十年左右，我跟大
      哥黃忠正從出生就住在那邊。我現在70歲了，23歲出嫁就
      搬離大吉二街那邊，但後來買房子在附近，常常回去大吉
      二街那邊陪老人家。（問：兄弟姊妹黃梅香、黃惠燕、黃
      惠娥有無住在大吉二街之住所？何時搬離？）也是在那邊
      出生就住在那邊，都是出嫁時搬離。（問：黃忠賢是你的
      哥哥或弟弟？）第二個弟弟，他當兵之前都住在大吉二街
      ，當兵回來後就住在高雄了，沒有住在家裡了。我弟弟黃
      忠正跟太太離婚，後來黃忠正跟他的小孩、還有我父母一
      起住在大吉二街。（問：你父親生前從事何工作？）建築
      ，大概做到五十多歲就沒有做了，他的腳有點不方便蹲下
      ，就沒有再工作了。母親那時還有工作，黃忠正也有在工
      作，所以家庭生活費用都是他們在支出。我母親工作到67
      歲左右，母親過世時76歲，母親大概14或15年前過世。（
      問：你母親不工作之後，家庭生活費用、父母的扶養費用
      由何人負擔？）黃忠正，那時他開計程車。（問：已經出
      嫁的女兒或在外地工作的黃忠賢是否會幫忙負擔父母扶養
      費用？）已經出嫁的女兒無法拿錢回家，有時回去探望一
      下，買點吃的東西一起聚餐而已。黃忠賢的部分我們不太
      清楚，那時他很少白天回來，都半夜大概11點多回來探望
      一下就回去高雄了。（問：黃忠賢在外面的經濟狀況如何
      ？有無負債？債權人何人是否知情？）我們都不知道。黃
      忠賢有入監執行，大概六七年前執行完畢後有回到大吉二
      街居住，跟黃金象、黃忠正一起住，但也沒有長期居住，
      有時會去朋友那邊住，有時會再回來。（問：據你所知，
      黃忠賢有無拿扶養費用給你的父親嗎？）那時他出獄，沒
      有人敢僱用他，沒有工作。都是黃忠正拿錢給他吃飯。後
      來黃忠賢有找到固定工作，是大成外包的，目前大概在那
      邊工作兩年多。現在黃忠賢是住在大吉二街那邊。我爸爸
      之前說，黃忠賢很少拿錢，有時會買東西給他吃。（問：
      你父親過世之後，其喪葬費用何人支付？）都是黃忠正包
      辦。我知道的，跟塔位好像將近20萬元左右。（提示被證
      3，問：有無看過該喪葬費用收據？）有看過，辦喪事的
      是我親戚。這些錢都是黃忠正支付的。（提示被證1分割
      繼承協議書，問：這份分割繼承協議書是否你父親過世後
      ，為了分割你父親的遺產所簽署的？）對啊。上面的兄弟
      姊妹都是親自簽名，我拿回去讓他們蓋章簽名的。（問：
      為何你父親過世之後所留下的遺產，你們在遺產分割時都
      協議由黃忠正繼承？）我父親兩次開刀住在成大，醫藥費
      都是黃忠正支付的；過世之前會有老人病，都是黃華偉帶
      去看病的，去看病的錢都是黃忠正拿出來的。我們姊妹在
      父親過世之前，原本要幫忙付醫藥費，但黃忠正都說不用
      ，他自己負擔就好，所以當時我們決定遺產由黃忠正繼承
      ，黃忠賢也同意這樣做。」等語（見本院卷第256-258頁
      ）。
　　⒉又證人即黃金象之孫黄華偉到庭證稱：「（問：目前居住
      在何處？）臺南市○○區○○○街00巷00號。在那邊居住三十
      多年。我祖父黃金象、祖母黃吳碧嬌、爸爸黃忠正跟我同
      住。（問：被告黃梅香、被告黃惠燕、被告黃梅桂、被告
      黃惠娥、被告黃忠賢是否有跟你一同住在大吉二街26巷22
      號之地址？）只有黃忠賢，他出監後才跟我們同住，他經
      常進出監獄，只要出監就會在這邊居住。其他幾位都是我
      的姑姑，他們原本都住在這邊，結婚後搬出去。（問：你
      的祖父黃金象平日由何人扶養？）我爸爸黃忠正。我姑姑
      他們偶爾會買東西回來給他們吃而已。黃忠賢就沒有，他
      出獄後都沒有去找工作，就在家裡。（問：祖父黃金象過
      世時，喪葬費用由何人支出？）我父親黃忠正。姑姑跟叔
      叔是否有支出我不清楚。我知道大部分都是我父親出的。
      （問：你稱祖父都是你父親扶養，是指何事？）每個月有
      給他錢，平常飲食也是我父親準備的。（問：印象中你叔
      叔黃忠賢有無工作過或是有扶養費給祖父？（問：他這兩
      年有工作，我祖父還在世時他好像有工作，但沒有做多久
      ，並沒有提供扶養費給我祖父。…」等語（見本院卷第269
      -271頁），核與被告主張相符。被告主張係由黃忠正支付
      被繼承人黃金象之扶養費用、喪葬費用堪可採信。
　　⒊被繼承人之遺產應如何分割，繼承人間協議時倘考量彼此
      間對被繼承人負擔扶養義務之程度、被繼承人之遺願及繼
      承人間有無債權債務關係等情形，就整體遺產調整或分配
      ，乃人倫之常。被告6人均為被繼承人黃金象之子女，對
      黃金象有扶養之義務，然黃金象之扶養費用均由被告黃忠
      正一人為之，喪葬費用亦由被告黃忠正負擔，被告黃忠 
      賢對被告黃忠正超出應負擔之部分，依不當得利之法律關
      係應負返還之責。則被告黃忠賢等人於訂立系爭不動產遺
      產分割協議時，顯係以其應繼承之遺產抵償前開欠款甚明
      ，足認本件被告間所為之遺產分割協議實屬有償行為。況
      且，被告黃梅香、黃惠燕、黃梅桂、黃惠娥並非原告之債
      務人，若其所為系爭不動產分割協議，係有意損害被告黃
      忠賢之債權人債權，被告黃梅香、黃惠燕、黃梅桂、黃惠
      娥實無一併放棄繼承系爭不動產權利之理。此外，原告迄
      未就被告間分割遺產行為是屬無償行為等要件提出其他事
      證證明，則原告主張依民法第244條第1項撤銷上開遺產分
      割協議之行為，尚乏所據。
五、綜上所述，原告依民法第244 條第1項、第4項前段規定，請
    求撤銷被告間遺產分割協議之債權行為、分割移轉所有權之
    物權行為，及請求被告黃忠正應將系爭不動產之分割繼承登
    記予以塗銷，為無理由，應予駁回。
六、本件事證已臻明確，兩造其餘攻擊防禦方法及所提證據，經
    審酌後認與本件判決結果不生影響，爰不再逐一論述。
七、訴訟費用負擔之依據：民事訴訟法第78條。　　　　
中　　華　　民　　國　　110 　年　　10　　月　　7 　　日
                  台南簡易庭  法　官  張麗娟
以上為正本係照原本作成。
如對本判決上訴，須於判決送達後20日內向本院提出上訴狀（須
附繕本）。
中　　華　　民　　國　　110 　年　　10　　月　　7 　　日
                              書記官  高培馨
　附表：
１ 台南市○○區○○○段000地號 權利範圍：540分之32 ２ 台南市○○區○○○段00000地號 權利範圍：540分之32 ３ 台南市○○區○○○段00000地號 權利範圍：540分之32 ４ 台南市○○區○○○段00000地號 權利範圍：32分之1 ５ 台南市○○區○○○段00000地號 權利範圍：32分之1 ６ 台南市○○區○○○段000000地號 權利範圍：12分之2 ７ 台南市○○區○○○街00巷00號房屋 權利範圍：2分之1